臺灣高等法院高雄分院刑事判決　　　　　　　　　九十一年度上易字第一五一三號
　　上　訴　人
　　即　被　告　乙○○
　　選任辯護人　李玲玲
　　　　　　　　何俊墩
　　　　　　　　李宏文
右上訴人因詐欺案件，不服臺灣高雄地方法院九十一年度易緝字第一五三號中華民國
九十一年九月十七日第一審判決（起訴案號：臺灣高雄地方法院檢察署八十九年度調
偵字第二五八號），提起上訴，本院判決如左：
    主  文
上訴駁回。
    事  實
一、乙○○曾因妨害秩序罪經法院判處有期徒刑七月確定，又因偽造文書罪經法院判
    處有期徒刑十月確定，再因詐欺罪經法院判處有期徒刑四年確定，合併定其應執
    行刑為有期徒刑五年確定，於民國七十三年五月二十二日入監執行，嗣妨害秩序
    罪經法院減刑為有期徒刑三月十五日確定，偽造文書罪經法院減刑為有期徒刑五
    月確定，詐欺罪經法院減刑為有期徒刑二年確定，並定其應執行刑為有期徒刑二
    年六月確定，於七十五年七月十七日執行完畢（未構成累犯），仍不知悔改，於
    八十一年一月間在高雄市苓雅區○○○路一七一號十樓之二設立堅國建設開發有
    限公司（下稱堅國公司），自任董事長，嗣於八十一年三月間某日，透過蔡宥柔
    （原名蔡幸娥）之介紹而認識蔡宥柔之姊姊丙○○、姊夫甲○○，乙○○竟基於
    意圖為自己不法所有之概括犯意，向甲○○、丙○○佯稱可投資高雄長庚醫院旁
    之土地建屋出售牟利，致甲○○、丙○○不疑有詐而陷於錯誤，乃於八十一年三
    月十日，先委託蔡宥柔持附表所示編號一面額新台幣（下同）五十萬元之支票一
    紙，至堅國公司交付予乙○○，作為投資購買土地之款項，事隔未久，乙○○又
    於高雄市某不詳名稱之餐廳內，向甲○○、丙○○游說可增加投資金額必可獲利
    等語，以詐誘渠等二人，丙○○、甲○○遂於八十一年六月三十日，再親自持附
    表所示編號二、三、四面額共二百萬元之支票三紙，至堅國公司交付予乙○○，
    作為增加投資土地建屋出售之款項，乙○○因而連續詐欺得款二百五十萬元。嗣
    經甲○○多次向乙○○查詢購地建屋事宜，乙○○皆以各種理由推拖搪塞，終至
    避不見面，甲○○、丙○○始知受騙。
三、案經甲○○訴由高雄市政府警察局苓雅分局移送臺灣高雄地方法院檢察署檢察官
    偵查起訴。
    理  由
一、訊據上訴人即被告乙○○矢口否認有何上開詐欺取財犯行，於原審先辯稱：蔡宥
    柔（原名蔡幸娥）是馬公航空股份有限公司（下稱馬公公司）之空姊，她認我當
    舅舅，我透過她認識她姊姊丙○○，八十一年堅國公司剛成立時蔡宥柔主動要求
    入股，她先後拿附表編號一至四所示之支票計二百五十萬元拿給我做為入股金，
    所以我就將蔡宥柔登記為董事，並將蔡佩蓉（蔡宥柔姊姊）、蔡金財（蔡宥柔男
    友）登記為股東，當時我亦是馬公公司之大股東，因馬公公司經營不善，影響到
    堅國公司之財務，她們看到堅國公司之財務有點困難，就要求退股，我要求分期
    退還，她們不答應，才會告我等語，而於本院調查時則辯稱：我有收受起訴事實
    所示之支票並有兌現，但這些錢是原名蔡幸娥她加入堅國公司股東的投資款，八
    十一年六月一日公司變更登記時有部分股東退出，然後由蔡幸娥介紹蔡佩蓉、蔡
    金財加入，當初他們答應出資共七百四十萬元，但事後只拿二百五十萬元，我沒
    有詐欺他們云云。惟查，右揭事實業據告訴人甲○○及其妻丙○○於偵查、原審
    及本院調查時指訴綦詳，並提出被告簽認載有「本人乙○○茲收到甲○○先生土
    地投資款貳佰伍拾萬元整（現金）」等語之收據、存證信函、及被告簽發同意返
    還上開二百五十萬元之本票等影本各一紙在卷為憑（見警卷第四頁至六頁），被
    告亦不否認有簽認上開收據及開立本票之事實，雖辯稱該載明土地投資款之收據
    係告訴人先寫好以後再拿給伊簽的云云，然經證人即原被告公司會計黃儀到庭
    結稱：「（問：提示土地投資款收據是否妳寫的？寫該收據之經過？）那收據是
    我寫的沒錯，是我董事長乙○○叫我寫的，當時丙○○在場」「（問：為何被告
    會叫你寫這張收據？）我是照被告口述的內容寫的，為何會寫這張收據的經過我
    不清楚，我等他在收據上簽名後我就離開」等語明確（見本院九十一年十一月二
    十一日訊問筆錄），足徵被告所辯上情，已難令人置信。被告於偵查中復自承：
    「我有叫他（指告訴人）投資長庚醫院旁邊的土地，有收到五十萬元現金」「（
    問：是否有與金太太談投資長庚醫院旁土地事？）因我與甲○○之岳母認識，他
    們都叫我舅舅，該地本來就有規劃做停車場，後來不做了，他們投資時說只要我
    處理就好」等情（見八十七年度偵緝字第七九四號偵查卷第十七頁反面、二九頁
    ），益證告訴人指訴被告係以投資土地牟利為由詐取上開款項，顯非虛詞。被告
    雖另辯以：該款是原名蔡幸娥加入堅國公司股東的投資款云云，並舉堅國公司變
    更登記事項卡上董事、股東名單中載有蔡宥柔（蔡幸娥）為董事，蔡佩蓉、蔡金
    財為股東等情及於八十二年五月二十九日、八十三年一月十五日各支付二十萬元
    給蔡宥柔（蔡幸娥）、蔡金財為紅利之存摺明細、匯款回條等影本各一紙為證。
    然證人蔡宥柔於原審已證稱：「被告當初說須有法定的人數才能登記成立堅國公
    司，因當時我們較熟，他邀我們擔任名義上的股東及董事，我們有答應，所以我
    掛名當董事，我姊姊蔡佩蓉及我當時的未婚夫（蔡金財）掛名為股東，我們三人
    實際並沒有出資」等語（見原審卷第三二頁），並與證人蔡佩蓉再於本院調查時
    結稱：僅掛名擔任公司董事及股東，並未出資，也未參與公司事務等語屬實（見
    本院九十一年十一月二十一日訊問筆錄），參酌堅國公司變更登記事項卡及堅國
    公司章程中均載明蔡宥柔出資二百五十萬元、蔡佩蓉出資二百五十萬元、蔡金財
    出資二百四十萬元（見八十七年度偵緝字第七九四號偵查卷第四十頁至五一頁）
    ，但被告卻無法舉證蔡宥柔、蔡佩蓉、蔡金財確有出資入股之證據，而前揭二百
    五十萬元係告訴人甲○○、丙○○所交付之土地投資款，已如前述，果若告訴人
    係以該款為加入堅國公司股東之投資款，豈有反而未在公司變更登記事項內具名
    之理？又被告供稱上開給付之紅利，是第一次投資五十萬元，給予紅利二十萬元
    ，後來又投資二百萬元，再給二十萬元等語（見本院九十一年十一月二十一日訊
    問筆錄），然對於為何不同數額之投資，分配之紅利卻相同？且據被告所稱渠等
    尚未給付完足出資款，何以還能分配紅利？又紅利之分配為何僅付予蔡宥柔（蔡
    幸娥）、蔡金財二人各二十萬元？等問題，被告左支右黜，無法提出合理說明，
    顯難信其所辯為真實。被告既以投資土地建屋出售牟利為由，向告訴人收取投資
    款二百五十萬元，事後卻未據實履行，且否認有收受土地投資款，足認其於收受
    該款之初即有為自己不法所有之意圖甚明，告訴人亦係陷於錯誤而陸續交付前開
    款項，被告所辯各語，無非事後卸責之詞，不足採信，本件事證明確，被告詐欺
    取財犯行，洵堪認定，應予依法論科。
二、按「按刑事訴訟法第三百條所謂變更起訴法條，係指在不擴張及減縮單一法益及
    同一被害客體之原訴之原則下，法院得就有罪判決，於不妨害基本社會事實之範
    圍內，得自由認定事實，變更檢察官所引應適用之法條而言。例如竊盜、侵占、
    詐欺取財三罪，其基本社會事實同為意圖為自己或第三人不法之所有，以和平手
    段取得他人之財物，侵害他人之財產法益。因之，檢察官如係以上述三種罪名中
    之任一罪名起訴，法院依其調查證據審理結果，就被告侵害單一法益之同一被害
    客體（即事實同一），如認被告犯罪手段有異於起訴書所認定者（例如起訴書認
    定被告係施用詐術取得系爭財物，法院認定係以竊取方法而取得系爭財物），即
    得變更起訴法條之罪名為其餘兩罪中之另一罪名是。」（最高法院八十一年度台
    非字第四二三號判決意旨參照），又「檢察官起訴書以告訴意旨認被告另犯詐欺
    及背信罪，但經偵查結果，以此部分罪嫌不足，因與起訴業務侵占犯行有牽連關
    係，故不另為不起訴處分，而有所說明，但此項不另為不起訴處分，本不具實質
    之確定力，亦不影響法院在檢察官起訴事實之範圍內，認定事實，適用法律職權
    之行使。」（最高法院八十一年度台非字第三六三號判決意旨參照）。
三、核被告乙○○所為，係犯刑法第三百三十九條第一項之詐欺取財罪，公訴人認係
    犯刑法第三百三十六條第二項之業務侵占罪，容有未洽，惟其基本社會事實同一
    ，本院自應予以審理，並變更起訴法條；又公訴人於起訴書雖敘明「被告之行為
    不構成詐欺罪，惟與起訴之犯罪事實同一，依法無庸另為不起訴處分」云云，惟
    依上開最法院判決意旨，此項不另為不起訴處分之說明本不具實質之確定力，亦
    不影響本院在起訴事實範圍內認事用法職權之行使，併予敘明。被告同時向被害
    人甲○○、丙○○施詐，屬一行為觸犯數罪名，為想像競合犯，應從一重之詐欺
    取財罪論處，被告先後多次詐欺取財之行為，時間緊接，犯罪構成要件相同，顯
    係基於概括之犯意反覆為之，應依連續犯之規定論以一罪，並依法加重其刑。
四、原審以被告罪證明確，因予適用刑事訴訟法第三百條，刑法第五十六條、第三百
    三十九條第一項，第五十五條（漏引），罰金罰鍰提高標準條例第一條前段，第
    二條之規定，並審酌被告因一時貪念，致罹刑典，迄未與告訴人達成和解，及其
    犯罪之動機、目的、智識程度、所生之危害、犯後態度等一切情狀，量處有期徒
    刑六月，另說明被告行為後，刑法第四十一條已於九十年一月十日修正公布，並
    於同年月十二日生效施行，而修正公布之刑法第四十一條第一項所規定者，係將
    修正前原所規定犯最重本刑三年以下有期徒刑之罪，而受六個月以下徒刑或拘役
    之宣告得易科罰金之要件，修改為犯最重本刑為五年以下有期徒刑之罪，而受六
    個月以下有期徒刑或拘役之宣告得易科罰金之要件，惟按刑法第二條第一項但書
    適用有利於行為人之法律時，除有特別規定，及事關執行如易服勞役、易科罰金
    、易以訓誡、數罪併罰之定執行刑及緩刑等，不應適用舊法者外，既認行為時法
    為有利於行為人，即不容對於其他關係條文，復參用裁判時法，以紊系統，最高
    法院二十九年上字五二五號著有判例可資參照，是關於易科罰金之法律並無比較
    新舊法之問題應一律適用新法，而諭知易科罰金之折算標準，認事用法俱無不合
    ，量刑亦稱妥適，被告上訴意旨，仍執前詞，否認犯罪，指摘原判決不當云云，
    並無可取，為無理由，應予駁回。
據上論斷，應依刑事訴訟法第三百六十八條，判決如主文。
本案經檢察官朱文彬到庭執行職務。
中    華    民    國      九十一      年      十二      月     十八   日
                              臺灣高等法院高雄分院刑事第八庭
                                  審判長法官  郭雅美
                                        法官  張盛喜
                                        法官  裕斗
右正本證明與原本無異。
不得上訴。
                                  法院書記官  吳福連
中    華    民    國      九十一      年      十二      月    十八    日
附錄本判決論罪科刑法條：
刑法第三百三十九條第一項
  意圖為自己或他人不法之所有，以詐術使人將本人或第三人之物交付者，處五年以
  下有期徒刑、拘役或科或併科一千元以下罰金。
附表（支票）：
┌──┬─────────┬──────┬─────────┬──────
│編號│發票日（民國）    │票        號│    發  票  人    │    付  款
├──┼─────────┼──────┼─────────┼──────
│一  │八十一年三月十日  │H0000000    │台灣南區郵政管理局│台灣南區郵政
├──┼─────────┼──────┼─────────┼──────
│二  │八十一年六月三十日│H0000000    │台灣南區郵政管理局│台灣南區郵政
├──┼─────────┼──────┼─────────┼──────
│三  │八十一年六月三十日│0000000     │華南銀行高雄分行  │台灣銀行高雄
├──┼─────────┼──────┼─────────┼──────
│四  │八十一年六月三十日│0000000     │高雄市第十信用合作│台灣銀行高雄
│    │                  │            │鼓山分社          │
└──┴─────────┴──────┴─────────┴──────
